【裁判字號】    95,訴,79
【裁判日期】    950307
【裁判案由】    分割共有物
【裁判全文】
臺灣嘉義地方法院民事判決                95年度訴字第79號
原      告    乙○○
訴訟代理人    李國弘律師
複代理人      莊安田律師
被      告    丁○○
兼訴訟代理人  甲○○
被      告    丙○○
上列當事人間分割共有物事件，於民國95年2月21日經言詞辯論
終結，本院判決如下：
    主  文
兩造共有坐落嘉義縣民雄鄉○○段二五一地號，地目建、面積為
一○八○平方公尺，准予分割，其分割方法如附圖三分割方法所
示編號甲部分、面積二五二平方公尺歸原告所有；編號乙、丁部
分面積各為八六平方公尺及六七○平方公尺歸被告所有，並按原
應有部分比例保持共有；編號丙部分面積為七二平方公尺留為道
路，並按原應有部分保持共有。
訴訟費用由被告負擔四分之三，餘由原告負擔。
    事實及理由
壹、原告起訴主張：坐落嘉義縣民雄鄉○○段251地號，面積
    1080 平方公尺（下稱系爭土地）為兩造所共有，應有部分
    兩造4人各1/4，而上開土地並無不能分割之情形，且無不分
    割之特約，而對於分割方法迄未能達成協議，爰依民法第
    824 條第2項之規定，請求判決分割，分割方法如附圖二所
    示：編號甲部分面積為98平方公尺，及編號己部分面積154
    平方公尺，分歸原告所有；編號乙、丙、丁、庚、辛、壬等
    部分，面積756平方公尺分歸被告所有，並按原應有部分比
    例保持共有；編號戊部分面積72平方公尺留為道路，並按原
    應有部分保持共有。
貳、被告則以：同意分割，但不同意原告之分割方法，而請求依
    照鬮書的內容來分割，並保留祖厝。並提出如附圖三所示之
    方割方法：編號甲部分面積252平方公尺歸原告所有；編號
    乙、丁部分面積各為86平方公尺及670平方公尺歸被告所有
    ，並按原應有部分比例保持共有；編號丙部分面積為72平方
    公尺留為道路，並按原應有部分保持共有。
參、本院之判斷：
一、按各共有人，得隨時請求分割共有物。但因物之使用目的不
    能分割或契約訂有不分割之期限者，不在此限，民法第823
    條第1項定有明文。原告與被告丁○○、丙○○、甲○○共
    有系爭土地，應有部分各1/4，有土地登記謄本在卷可稽（
    詳本審卷第8、9頁）。依其使用目的，並無不能分割之情事
    ，兩造間亦未訂有不分割之特約，而於辯論終結前，兩造仍
    無法就分割方法為協議，核與民法第823條第1項規定相符，
    是原告請求分割上開共有物，應予准許。
二、按裁判分割共有物訴訟，為形式之形成訴訟，其事件本質為
    非訟事件，故法院定共有物之分割方法，雖應斟酌當事人之
    聲明、共有物之性質、經濟效用及全體共有人之利益等公平
    合理之分配之，然不受當事人聲明之拘束，且各共有人在分
    割前之使用狀況或分管約定，法院固不受其拘束，惟仍應加
    以合情考量。又按分割共有物，以消滅共有關係為目的。法
    院裁判分割共有土地時，除因該土地內部分土地之使用目的
    不能分割（如為道路）或部分共有人仍願維持其共有關係，
    應就該部分土地不予分割或准該部分共有人成立新共有關係
    外，應將土地分配於各共有人單獨所有，最高法院69年台上
    字第1831號判例可資參照。本件被告3人就系爭4土地表示分
    割後仍願維持共有（詳本審卷第71頁），自應將分割後土地
    分配為原告單獨所有、被告則仍保持共有，合先敘明。
三、經查系爭土地上之建物如附圖一所示：編號2為磚瓦造平房
    （三合院），現為被告甲○○使用居住，編號1及編號4均係
    約3公尺寬之既成道路，上開平房四周均為住宅，並不繁榮
    。又編號1向東南方延伸可連接村內的道路（沒有路名），
    往西北方延伸則可連接省道台一線（約50公尺），業據本院
    會同嘉義縣民雄地政事務所勘驗明確，製有勘驗筆錄在卷可
    稽（詳本審卷第38、39頁、第50、51頁），並據被告陳明，
    為原告所不爭執（詳本審卷第122頁），且有照片14幀附卷
    可參（詳本審卷第43頁至第49頁）。
四、兩造均同意就系爭土地如附圖二所示編號戊（同附圖三所示
    編號丙部分）面積72平方公尺留為道路。但就分割方法不同
    。以下茲就兩造所提出之分割方法及本院所採分割方法分述
    如下：
（一）原告主張依附圖二所示分割方法，即就編號甲部分面積為
      98平方公尺，及編號己部分面積154平方公尺，分歸原告
      所有；編號乙、丙、丁、庚、辛、壬等部分，面積756平
      方公尺分歸被告所有，並按原應有部分比例保持共有。依
      此分割方法，雖可依應有部分取得相當之土地面積，兩造
      並有道路可對外通行，惟目前存在之磚瓦造平房三合院左
      右護龍有部分將遭拆除。且該三合院面向東南方，被告現
      由附圖一所示編號4部分道路進出，如依此方案，被告勢
      必在左側護龍開一出口，亦會造成現有房屋損壞。況依此
      分割方法，原告土地將如附圖二所示編號戊之道路分為二
      部分，土地利用較不經濟，而為本院所不採。
（二）被告主張依附圖三所示分割方法，即編號甲部分面積252
      平方公尺歸原告所有；編號乙、丁部分面積各為86平方公
      尺及670平方公尺歸被告所有，並按原應有部分比例保持
      共有。依此分割方法，兩造可依應有部分取得相當之土地
      面積，並均有如附圖三所示編號丙部分可通行，被告現有
      三合院亦可以保持完整，而原告土地不因此而分為二部分
      ，對原告亦無不利，故為本院所採。
四、綜上所述，考量系爭土地使用之現況及衡以兩造之經濟利益
    ，本院認被告所主張之附圖三所示分割方法較為適當。爰以
    附圖三所示之分割方法為分割方法，判決如主文第1項所示
    。至於被告所提出之鬮書（詳本審卷第138頁至第140頁），
    雖就系爭土地上之三合院為約定，但並未就系爭土地為約定
    如何分割，自與本件無關，附此敘明。
肆、又分割共有物之訴，具非訟事件之性質，此類事件雖以民事
    訴訟方式處理，惟實質上並無所謂何造勝訴敗訴之問題，若
    將訴訟費用完全命形式上敗訴之當事人負擔，有欠公允（民
    事訴訟法第80條之1立法理由參照）。是本院認本件之訴訟
    費用應由兩造依其應有部分之比例分擔較為公允，爰諭知如
    主文第2項所示。
伍、又本件待證事實已臻明瞭，兩造其餘攻擊防禦方法及舉證，
    對判決之結果已不生影響，爰不一一詳為審酌，併此敘明。
陸、訴訟費用裁判之依據：民事訴訟法第78條、第80條之1條。
中    華    民    國    95    年    3     月    7     日
                  民事第二庭  法  官  張育彰
以上正本係照原本作成
如對本判決上訴須於判決送達後20日內向本院提出上訴狀
中    華    民    國    95    年    3     月    7     日
                              書記官


司法院資訊處製作；財團法人民間司法改革基金會備份。
